臺灣高等法院民事判決
109年度上字第1484號
上  訴  人  陳美玲  
訴訟代理人  黃啟銘律師
被 上訴 人  陳敬三  
訴訟代理人  林哲健律師
            張宏暐律師
上列當事人間請求塗銷抵押權登記事件，上訴人對於中華民國10
9年9月30日臺灣士林地方法院109年度訴字第575號第一審判決提
起上訴，本院於109年4月13日言詞辯論終結，判決如下：
    主      文
原判決廢棄。
被上訴人應將坐落臺北市○○區○○段○○段○○○地號土地(權利範圍全
部)，經臺北市士林地政事務所以民國一ＯＯ年士林字第一一一一
二Ｏ號收件，於民國一ＯＯ年五月十八日設定之擔保債權總金額為
新臺幣貳佰萬元之普通抵押權設定登記予以塗銷。
第一、二審訴訟費用均由被上訴人負擔。
    事實及理由
一、上訴人起訴主張：伊於民國100年5月18日向被上訴人借款新
    臺幣(下同)200萬元(下稱系爭借款)，約定清償期為103年5
    月17日，並提供伊所有坐落臺北市○○區○○段○○段000地號土
    地(下稱系爭土地)，為被上訴人設定200萬元之普通抵押權(
    下稱系爭抵押權)，另簽發票面金額均為100萬元之本票2紙(
    票據號碼：0000000、0000000。下合稱系爭100年本票)予被
    上訴人作為擔保，被上訴人乃於同年月19日匯款200萬元予
    伊。伊自100年8月起即陸續清償借款本息，惟屆清償期仍未
    完全清償，乃於107年1月1日簽發面額均為100萬元、到期日
    均為110年1月1日之本票2紙(票據號碼：029433、029434)，
    及面額35萬元、到期日為112年1月1日之本票1紙(票據號碼
    ：029435)予被上訴人，換回系爭100年本票，被上訴人遂同
    意伊延期清償。兩造就系爭借款並無利息約定，伊已於附表
    編號1至78「還款日期」欄所示期日清償被上訴人總計200萬
    元之款項，系爭借款全數清償完畢，縱認兩造就系爭借款約
    定應支付利息，因未約定利率，依民法第203條規定，應按
    年息5%計算，據此計算，迄110年3月15日止伊未清償之本息
    為50萬5982元，伊已於110年3月15日清償提存50萬5982元，
    系爭借款亦因清償而不存在，則系爭抵押權所擔保之債權既
    不存在，自應予以塗銷。爰依民法第767條第1項中段規定，
    求為判命被上訴人應將系爭抵押權設定登記予以塗銷之判決
    。
二、上訴人則辯以：兩造約定系爭借款之年息為18%，上訴人僅
    按年息5%計算應還款金額，顯未完全清償系爭借款。又上訴
    人於107年簽發面額均為100萬元、到期日均為110年1月1日
    之本票2紙(票據號碼：029433、029434)，及面額35萬元、
    到期日為112年1月1日之本票1紙(票據號碼：029435)予伊作
    為擔保，可見系爭借款之年息非僅5%。則上訴人既未完全清
    償系爭借款，系爭抵押權所擔保之債權仍然存在，上訴人請
    求塗銷系爭抵押權並無理由等語。 
三、原審為上訴人敗訴之判決。上訴人不服提起上訴，聲明：㈠
    原判決廢棄。㈡上開廢棄部分，被上訴人應將系爭土地，經
    臺北市士林地政事務所以100年士林字第111120號收件，於1
    00年5月18日設定之擔保債權總金額為200萬元之普通抵押權
    設定登記予以塗銷。被上訴人則答辯聲明：上訴駁回。
四、兩造不爭執之事項(見原審卷第116、122、153頁)：
  ㈠上訴人於100年5月18日提供其所有系爭土地，為被上訴人設
    定200萬元之普通抵押權，作為其向被上訴人借款200萬元之
    擔保，並於土地登記申請書上記載清償日期為103年5月17日
    ，有土地登記謄本與土地登記申請書足憑(見原審卷第20至2
    1、26至32頁)。
  ㈡上訴人於100年5月19日匯款200萬元予被上訴人，有被上訴人
    匯款明細可佐(見原審卷第24頁)。
  ㈢上訴人於100年5月簽發系爭100年本票予被上訴人收執(見原
    審卷第22頁)。　
　㈣上訴人於107年1月1日簽發面額各為100萬元、到期日均為110
    年1月1日之本票2紙(票據號碼：029433、029434)，及面額3
    5萬元、到期日為112年1月1日之本票1紙(票據號碼：029435
    )予被上訴人(見原審卷第36頁)，被上訴人並同時將系爭100
    年本票返還予上訴人。
　㈤上訴人於附表編號1至78「還款日期」欄所示期日，清償被上
    訴人如「還款金額」欄所示金額，總計200萬元，有匯款單
    足憑(見原審卷第38至63頁)。上訴人向被上訴人借款200萬
    元，如按年息5%計算，上訴人於110年3月15日未為清償提存
    前，尚積欠被上訴人本息50萬5982元(見本院卷第95、127頁
    )。
五、本院判斷：
    上訴人主張其向被上訴人借款200萬元，提供系爭土地設定2
    00萬元之普通抵押權予被上訴人作為擔保，兩造就系爭借款
    未約定利息，其於109年4月6日已清償被上訴人本金200萬元
    ，系爭借款已因清償而不存在；緃認兩造就系爭借款約定應
    支付利息，但未約定利率，自應按年息5%計算利息，其已於
    110年3月15日清償提存50萬5982元，系爭借款亦因清償而不
    存在，被上訴人自應塗銷系爭抵押權登記等語。惟為被上訴
    人所否認，並以前詞置辯。經查：
  ㈠兩造間就系爭借款有利息之約定：
    被上訴人於107年7月間以LINE軟體向上訴人稱：「老板娘利
    息還未匯來要信用喔」、「利息有匯來嗎？」，向上訴人索
    討利息，上訴人則答稱：「阿三哥，您好，已經存入10,000
    元，請查收」，有LINE對話足憑(見原審卷第104、149至150
    頁)。觀諸兩造前揭對話內容，上訴人並未否認其就系爭借
    款應支付利息，且兩造僅為普通友人，並無任何特殊情誼或
    投資關係(見原審卷第151頁)，衡情被上訴人當無無息出借
    上訴人高額款項之理。況上訴人另於107年1月1日簽發面額
    各100萬元、100萬元、35萬元之本票3紙(見原審卷第36頁)
    交予被上訴人，合計金額已超過本金200萬元，益證兩造間
    就系爭借款確有約定利息。
  ㈡兩造間就系爭借款並未約定利率：
  ⒈被上訴人抗辯兩造間就系爭借款約定年息18%云云，並提岀巫
    千代所出具之證明書為憑(見本院卷第89頁)。惟上訴人已否
    認該證明書之內容為真正（見本院卷第95頁）。且該證明書
    雖記載「陳美玲每月給付陳敬三3萬元利息」，惟上訴人於
    附表編號2至12「還款日期」欄所示期日，均係還款1萬、2
    萬元不等之金額，並非均還款3萬元，亦未見被上訴人舉證
    證明已向上訴人催討不足之利息，亦與上訴人實際匯款狀況
    不符，自難作為有利於被上訴人之認定。況如兩造約定利率
    高達年息18%，該利率既未逾當時利率規定上限年息20%，當
    無於設定系爭抵押權時完全未加註記之理。從而，被上訴人
    以上訴人每期還款3萬元為由，抗辯兩造約定利率為年息18%
    云云，即與事實不符，而無可採。
  ⒉被上訴人雖抗辯上訴人於107年1月1日簽發面額各為100萬元
    、到期日均為110年1月1日之本票2紙，及面額35萬元、到期
    日為112年1月1日之本票1紙予其作為擔保，可見兩造約定系
    爭借款利息為年息18%云云。惟兩造間就系爭借款約定之利
    息如為年息18%，則依附表所示還款金額計算，上訴人迄107
    年1月1日未清償之利息當遠高於35萬元，被上訴人復未能具
    體說明35萬元係何段期間按年息18%計算而得出之金額，可
    見該35萬元係被上訴人在無任何計算基準之情形下，任意要
    求上訴人簽立之擔保金額，自難據此認定兩造就系爭借款約
    定之利息為年息18%。則上訴人主張上開3紙本票係其為延長
    清償期，經被上訴人要求而簽立等語，核與常情相符，堪予
    採信。是被上訴人上開所辯，洵無可取。
  ㈢上訴人依民法第767條第1項中段規定請求塗銷系爭抵押權登
    記部分：
  ⒈按應付利息之債務，其利率未經約定，亦無法律可據者，週
    年利率為5%。民法第203條定有明文。經查，上訴人向被上
    訴人借款200萬元，雖應支付利息，但未約定利率，業經本
    院認定如前，依上說明，應按年息5%計算上訴人應支付予被
    上訴人之利息。據此計算，上訴人於110年3月15日未為清償
    提存前，尚積欠被上訴人本金48萬3275元、利息2萬2707元
    ，合計為50萬5982元，被上訴人亦不爭執系爭借款如按年息
    5%計算，上訴人尚積欠被上訴人50萬5982元(見本院卷第95
    、127頁)。次查，上訴人主張其於110年3月15日已清償提存
    50萬5982元等情，已據提出臺灣臺北地方法院提存書影本為
    憑(見本院卷第121頁)，堪認系爭借款已因上訴人於110年3
    月15日因清償而不存在。
  ⒉次按所有人對於妨害其所有權者，得請求除去之。民法第767
    條第1項前段定有明文。查系爭抵押權所擔保之系爭借款債
    權既因清償而不存在，系爭抵押權之存在自屬妨害被上訴人
    之所有權，則被上訴人依上開規定請求予以塗銷，核屬有據
    。
六、從而，上訴人依民法第767條第1項前段規定，請求塗銷系爭
    抵押權，為有理由，應予准許。原審為上訴人敗訴之判決，
    尚有未洽，上訴論旨指摘原判決不當，求予廢棄改判，為有
    理由，爰由本院廢棄改判如主文第2項所示。
七、本件事證已臻明確，兩造其餘之攻擊或防禦方法及所用之證
    據，經本院斟酌後，認為均不足以影響本判決之結果，爰不
    逐一論列，附此敘明。
八、據上論結，本件上訴為有理由，依民事訴訟法第450條、第7
    8條，判決如主文。

中　　華　　民　　國　　110 　年　　4 　　月　　27　　日
                  民事第三庭    
                      審判長法  官  王怡雯
                            法  官  朱美璘
                            法  官  何君豪
正本係照原本作成。
如不服本判決，應於收受送達後20日內向本院提出上訴書狀，其
未表明上訴理由者，應於提出上訴後20日內向本院補提理由書狀
（均須按他造當事人之人數附繕本）上訴時應提出委任律師或具
有律師資格之人之委任狀；委任有律師資格者，另應附具律師資
格證書及釋明委任人與受任人有民事訴訟法第466 條之1第1項但
書或第2項所定關係之釋明文書影本。如委任律師提起上訴者，
應一併繳納上訴審裁判費。
中　　華　　民　　國　　110 　年　　4 　　月　　29　　日

  　　　　　　　　　　　　　書記官  陳奕伃
附表：還款明細